【裁判字號】    95,重家訴,1
【裁判日期】    950331
【裁判案由】    塗銷土地所有權公同共有登記等
【裁判全文】
臺灣彰化地方法院民事判決  95年度重家訴字第1號
原      告  己○○
訴訟代理人  黃勝雄律師
被      告  戊○
被      告  辛○○
被      告  壬○○
被      告  甲○○
被      告  乙○○
上列二人共同
法定代理人  丙○○    住彰化縣.
被      告  丁○○    住台中縣.
被      告  庚○○    住彰化縣.
上列當事人間請求塗銷土地所有權公同共有登記等事件，本院於
民國95年3月21日言詞辯論終結，判決如下：
    主    文
被告等於民國94年7月7日就坐落彰化縣大村鄉○○段129地號、
、610地號貳筆土地，所為公同共有登記均應予塗銷，並全部准
由被告庚○○登記為單獨所有。
訴訟費用由被告丁○○負擔。
    事    實
甲、原告方面：
  一、聲明：求為判決如主文第一項所示。
  二、陳述：
    (一)、坐落彰化縣大村鄉○○段129地號、田、面積2629.37平
        方公尺、同段610地號土地、田、面積537.67平方公尺
        土地，原屬被繼承人賴秋波所有，賴秋波於94年3月28
        日死亡。被告戊○係賴秋波之妻；被告辛○○、壬○○
        、庚○○、丁○○係賴秋波之女、被告甲○○、乙○○
        係賴秋波之外孫子（女）。
    (二)、賴秋波於生前於民國90年7月19日向鈞院公證處立有遺
        囑90年度認字第08293號認證書、及於93年6月3日立有
        93年度彰院認字第001001444號認證書，其遺囑內容為
        ：為念及五女即被告庚○○個性內向，沒有謀生能力，
        伊及妻戊○均年邁，近來來均由庚○○照顧生活，為了
        庚○○將來生活保障，將坐落彰化縣大村鄉○○段610
        地號、田、面積537.67平方公尺土地及連同地上房屋即
        門牌彰化縣大村鄉○○村○○路1巷38號二層樓房屋一
        棟連同鐵皮屋；暨大村鄉○○段129地號土地、田、面
        積2629.37平方公尺土地，均由五女即被告庚○○單獨
        取得，他人不得爭奪。因上開遺囑未指定遺囑執行人，
        經鈞院以94年度家聲字第49號裁定指定原告賴鍚卿為遺
        囑執行人在案。
    (三)、上開系爭二筆土地，被告丁○○並未遵守遺囑指示辦理
        ，竟獨自於94年7月7日向所轄之員林地政事務所辦理為
        全體繼承人公同共有登記，致違反遺囑及侵害被告庚○○之權益，遺囑執行人自得依民法第1215條規定，依遺
        囑執行而提起本訴。
    (四)、被告丁○○固辯稱：原告應提出遺囑原本供勘驗，且因
        該遺囑在完成時，並無「兼見證人」四字，而係事後要
        到法院辦理認證時，才補填上去的，可見代筆人蔡天堯
        純係代筆人，不具見證人身分，核與民法1194條規定不
        符（需三人以上之見證人），難認為合法、有效云云。
        惟查，法院之認證請求書上之請求人姓名一欄、末尾簽
        名處，均載有「代筆人兼見證人」（下有蔡天堯姓名及
        簽章），遺囑完備，故法院公證人始予認證，被告辯解
        ，自不可取。
三、證據：提出遺囑認證書二份、戶籍謄本、繼承系統表、94年
    度家聲字第49號民事裁定、遺產稅繳清證明影本、丁○○寄
    出之存證信函為證。
乙、被告方面：
  一、被告戊○、辛○○、壬○○、庚○○、甲○○、乙○○部
      分:
    (一)、聲明：同意原告的請求。
    (二)、陳述：
      1.被告辛○○稱：
        我們原先不知道土地已遭我妹妹即被告丁○○自己去地
        政事務所辦理公同共有登記。本來丁○○說她要回來照
        顧我父母親，我父親就先過戶價值約二千萬元的土地給
        她，丁○○固曾出資一部分（七十萬元）幫忙蓋房子，
        但都是由父親出力建屋，後來丁○○她公婆嫌棄我父母
        ，我父母就搬回老家居住，該筆錢父母後來也還給她了
        ，況且事實上，丁○○並沒有回來照顧父母親，都是庚○○在照照父母，父親感念及顧及庚○○未婚，又無謀
        生能力，才立遺囑要給她這二筆土地及上面的房屋。丁○○她是高中老師，但太會計較了，未照顧母親，竟連
        母親現在一筆租金收入，發存證信函想要分！她明知有
        遺囑，竟自己去辦理系爭土地公同共有（繼承）登記，
        我們事後才查知土地已登記為公同共有了。
      2.被告戊○稱：
        被告丁○○太苛刻了！我已經給她六分多的土地，她還
        想要我的租金，我與賴秋波，以前及現在都是小女兒庚○○在照顧。被告丁○○明知系爭土地立有遺囑，該二
        筆土地要由小女兒庚○○單獨取得所有權，她竟去辦理
        公同共有繼承登記。要被告丁○○出庭，我要當面質問
        她原因？。
  二、被告丁○○未於言詞辯論期日到場，惟提出書狀陳述：
      1.聲明：駁回原告之訴。
      2.陳述：
        原告之訴究係給付之訴或形成之訴？原告訴請給付之內
        容，被告有依法給付之可能嗎？遺囑執行人具體執行職
        務時，仍需依法定程序及實體法律辦理。再者，請原告
        提供遺囑原本以供勘驗，該代筆遺囑在完成時，其上並
        無「兼見證人」四字，而係事後要到法院辦理認證時，
        才補填上去的，在囑成立階段時，代筆人蔡天堯純係代
        筆人，不具見證人身分，核與民法1194條規定不符，難
        認為有效。
    理    由
一、本件被告丁○○受合法通知，未於言詞辯論期日到場，核無
    民事訴訟法第386條各款所列情形，此部分爰依原告聲請，
    由其一造辯論而為判決。
二、原告主張之事實，已據其提出遺囑認證書二份、戶籍謄本、
    繼承系統表、94年度家聲字第49號民事裁定、遺產稅繳清證
    明影本等為證，與被告戊○、辛○○所述相符之為證，應認
    原告主張為真實。被告丁○○雖辯稱及質疑該遺囑是否真正
    ？及是否有效？惟經本院調取賴秋波於生前於民國90年07月
    19日向本院公證處立所遺囑90年度認字第08293號認證書、
    及於93年6月3日所立之93年度彰院認字第001001444號認證
    書兩份卷宗，核與原告提出之遺囑原本相符，上開二分代筆
    遺囑日期及到本院公證處認證之日期為同一日，而且於認證
    請求人及末尾簽名欄蔡天堯之上，均有載「代筆人兼見證人
    」，另遺囑並無增修刪改之處，堪信蔡天堯確係遺囑之代筆
    心兼見證人。本件遺囑屬合法有效。又依90年7月19日囑遺
    內容略以：五女庚○○個性溫和內向，沒有謀生能力，本人
    及妻子已年邁，五女尚未尋覓理想對象，為保障第五女兒以
    後生活所需，本人願將大村鄉○○段六一０地號... 全部連
    同門牌坐落彰化縣美港鄉○○路1巷38號二層樓房屋及地上
    鐵皮屋全部由第五女兒庚○○取得，他人不得爭奪。93年6
    月3日之遺囑除了標的物為大村鄉○○段129地號土地外，其
    餘大意相同。固堪信被繼承人賴秋波於生前特立遺囑，將系
    爭土地贈與予其女兒庚○○單獨取得所有權。被告丁○○所
    辯，尚不足採。
三、按依土地登記簿謄本所載，系爭二筆土地已於94年7月7日登
    記為被告等人（即賴秋波之全體繼承人）公同共有（登記原
    因為繼承，且依法只需繼承人之一人即可單獨辦理），此自
    會影響庚○○之權益。而依民法第1199條規定，遺囑，自遺
    囑人死亡時，發生效力。另民法第1215條第1項規定，遺囑
    執行人有管理遺囑並為執行上必要行為之職務；民法第1216
    條第1項規定，繼承人於遺囑執行人執行職務中，不得處分
    與遺囑有關之遺產，並不得妨礙其職務之執行。本件系爭土
    地據原告及被告戊○、辛○○稱既由被告丁○○辦理公同共
    有繼承登記，即違背賴秋波所立遺囑意旨，而被告丁○○亦
    不願意配合協同辦理移轉所有權登記予庚○○，原告基於遺
    囑執行人之，提起本件之訴，於法有據，即應予准許。
據上結論：原告之訴為有理由，依民事訴訟法第385條第1項前段
、第78條、第85條，判決如主文。
中    華    民    國    95    年    3    月    31     日
                        家事法庭法  官  王鏡明
以上正本係照原本作成。
如對判決上訴，應於判決送達後20日內向本院提出上訴狀。
中    華    民    國    95    年    3     月    31    日
                                書記官  楊美芳


司法院資訊處製作；財團法人民間司法改革基金會備份。
